【裁判字號】    98,訴,419
【裁判日期】    990126
【裁判案由】    撤銷拍定
【裁判全文】
臺灣嘉義地方法院民事判決               98年度訴字第419號
原      告  丁○○
訴訟代理人  劉興文律師
被      告  合作金庫商業銀行股份有限公司
法定代理人  丙○○
兼
訴訟代理人  乙○○
被      告  甲○○
上列當事人間撤銷拍定事件，本院於民國99年1 月12日言詞辯論
終結，判決如下：
    主  文
原告之訴及其假執行之聲請均駁回。
訴訟費用由原告負擔。
    事實及理由
壹、程序方面：
    被告甲○○經合法通知，無正當理由未於最後言詞辯論期日
    到場，核無民事訴訟法第386 條所列各款情形，爰依原告之
    聲請，由其一造辯論而為判決。
貳、原告起訴主張：
一、鈞院97年度執字第23307 號債權人即被告合作金庫商業銀行
    股份有限公司（下稱合庫銀行）與債務人即被告甲○○間強
    制執行案件（下稱系爭執行事件），曾於民國97年9 月16日
    由被告合庫銀行代理人即被告乙○○會同鈞院及地政機關指
    界查封嘉義縣中埔鄉○○○段17-1地號（下稱系爭17-1地號
    土地），惟被告乙○○在疏於查證系爭土地正確位置情形下
    ，竟將實際位於陡峭山坡、又長滿茂密草叢，人員難以進入
    ，無任何經濟價值之系爭17-1地號土地，誤指為長滿檳榔、
    竹子、香蕉樹，且對外通行方便之平緩的嘉義縣中埔鄉○○
    ○段18地號土地（下稱系爭18地號土地），鈞院因此誤載於
    查封筆錄中，嗣後被告乙○○於鑑價中亦為錯誤導引，未能
    將此錯誤向法院更正，致鈞院將系爭18地號土地上之地上作
    物併列於拍賣公告中，使原告陷於錯誤，以為所欲承買之標
    的係香蕉園、竹筍園及其土地，乃於98年2 月25日以新臺幣
    （下同）585,200 元之價格拍定系爭17-1地號土地。嗣於98
    年4 月13日拍定後會同地政履勘時，原告始發現系爭17-1地
    號土地已被挖空，且地勢陡峭，無法使用，無經濟價值，與
    鑑價公司照片所示系爭18地號土地地勢平坦，甚有經濟價值
    ，二者於交易上之價值或物之性質有重大差異，苟原告知悉
    拍賣之土地，並非系爭執行事件地上作物位置之土地，衡情
    將無意應買，故原告意思表示錯誤，依民法第88條規定撤銷
    拍賣，並請求被告甲○○應返還價金，但未獲置理，因此受
    有585,200 元及利息之損害，兩造間之買賣關係既經撤銷，
    應視為自始無效，被告甲○○受領該買賣價金顯屬無法律上
    原因受有利益，致原告受有損害，爰依民法第179 條之規定
    ，請求返還受領之價金。
二、又被告乙○○係被告合庫銀行之受僱人，於系爭執行事件中
    代理被告合庫銀行，且承上所述，其於97年9 月16日指封系
    爭土地時，應先查明實際位置，若不明，應請鈞院函請地政
    機關鑑界，然被告卻錯誤指封，致查封筆錄錯誤，更致鈞院
    在拍賣公告上載明土地上有地上作物合併拍賣，令原告對拍
    賣土地錯誤認知，而為拍定系爭17-1地號土地，係不法侵害
    原告權利，且原告發生錯誤，乃被告乙○○過失所致，故依
    民法第184條、第188條應由被告乙○○及其雇主合庫銀行連
    帶負過失侵權行為責任，賠償原告之損害。況被告乙○○於
    96年9 月16日指封時，代表合庫銀行做指封切結表示「如有
    錯誤，致損害第三人之權益時，指封人願負法律上一切責任
    」。另按執行法院拍賣抵押之不動產，經拍定人繳納價金，
    如該拍賣為無效，執行法院即應將拍定人所繳納之價金退還
    ，不得以之分配於抵押權人；縱已分配終結，無從由執行法
    院退還該價金予拍定人，惟其既非抵押物賣得價金，抵押權
    人對之即無行使抵押權優先受償之可言，其受領分配款，自
    屬無法律上之原因而受利益，致拍定人受損害，拍定人得依
    不當得利之法則請求返還，最高法院87年台上字2993號判決
    可資參照。系爭執行事件之拍賣既經撤銷而不存在，則被告
    合作金庫銀行因拍定所受分配之585,200 元應屬不當得利，
    亦應返還予原告。
三、本件起訴係基於不真正連帶債務之法律關係，針對單一目的
    之給付，對被告均係請求應給付原告585,200 元及其法定利
    息，本於各別之發生原因，對被告甲○○基於不當得利，對
    被告合庫銀行及乙○○係基於不當得利、侵權行為，訴請判
    決，並聲明：(1)被告甲○○應給付原告585,200元及自98年2
    月26日起至清償日止按年息百分之5 計算之利息；或被告合
    庫銀行應與被告乙○○連帶給付原告585,200元及自98年2月
    26日起至清償日止按年息百分之5 計算之利息；(2)訴訟費用
    由被告連帶負擔；(3)願供擔保，請准宣告假執行。
、被告答辯略以：
一、被告甲○○未於最後言詞辯論期日到場，惟據其先前到庭陳
    稱：系爭土地上本來就有種植香蕉、竹筍，而且也有坡度。
二、被告合庫銀行及乙○○部分
  (一)原告投標時無意思表示錯誤，不得主張撤銷拍賣及請求返還
    被告受領之價金。
  1.原告指稱因陷於錯誤，誤以為所承買之標的為香蕉園及竹筍
    園及其土地，若知系爭17-1地號土地並非上述香蕉園及竹筍
    園等土地，絕不會承買等語，然查，不論查封筆錄或拍賣公
    告皆未記載系爭土地上有原告所稱之長滿檳榔、竹子及香蕉
    樹之描述，不知原告係基於何事實而陷於錯誤？又原告指稱
    ，與鑑價公司照片所示系爭18地號土地地勢平坦，甚有經濟
    價值，二者於交易上之價值或物之性質有重大差異云云，惟
    原告自陳係於拍定後向鈞院閱卷時，始知上情，是其應買前
    從未見過鑑價照片、如何能產生錯誤，故原告主張之意思表
    示錯誤係單純對於有所誤認之動機錯誤，依民法第88條規定
    ，不得撤銷。
  2.退步言之，縱認其屬民法第88條之意思表示錯誤，惟同條規
    定「但以其錯誤或不知事情，非由表意人自己之過失者為限
    。」，再依強制執行法第113 條準用第69條之規定，「拍賣
    物買受人就物之瑕疵無擔保請求權。」，強制執行法第69條
    規範理由乃係於拍賣前，應買人得閱覽拍賣公告知悉受執行
    標的物所在處，並預為查詢明確，已有機會發現拍賣物之瑕
    疵，法律為確保拍賣結果之安定性，故排除物之瑕疵擔保責
    任，使應買人自行負擔瑕疵存在之危險，台灣高等法院87年
    抗字第275 號裁判要旨可參照。本件拍賣公考告備考欄載明
    「作物以現狀為準」，原告應買前負查詢執行標的物實際狀
    況之義務，故原告主張意思表示錯誤縱屬實情，亦係可歸責
    於己之過失怠於查詢所致，原告一昧主張陷於錯誤，顯有悖
    本條確保拍賣結果安定性之規範目的。
  3.鈞院系爭執行事件，整個拍賣流程符合規定，原告自願對系
    爭17-1地號土地投標，其填寫標單及繳交保證金等投標行為
    均無錯誤，是其主張撤銷拍賣顯然於法無據，原強制執行程
    序拍賣行為仍屬有效，原告聲明依不當得利請求被告返還已
    受領之金額，顯無理由。
  (二)被告乙○○無侵害原告權利之行為，無須負損害賠償責任。
    經查被告係依鈞院嘉院龍97執月字第23307 號函指示，陪同
    書記官及地政人員前往現場指界查封系爭17-1地號土地，當
    時估價師並未隨同前往，指界時由地政人員持地籍圖核對後
    ，其指稱附近緊鄰溪邊之土地，即是系爭17-1地號土地所在
    ，指界係地政人員依其專業判斷所為，非被告錯誤指封。再
    者，估價師未通知被告，即自行前往查驗標的物價格，其勘
    估情形及所拍照片亦未提供予被告，被告如何得知鑑價之合
    理性？退步言之，估價師縱有鑑價不合行情之情事，僅係影
    響拍賣底價之高低，原告倘認底價不合理可決定不投標，或
    減價時再投標，詎原告於拍定後意圖反悔，以拍定後閱卷始
    知悉之鑑價照片，誣指被告疏於查證系爭17-1地號土地正確
    位置，誤導鈞院執行人員錯誤指界查封等語，與事實不符，
    故被告乙○○於系爭執行事件程序中，未有何故意或過失不
    法侵害原告權利之行為，顯不符合侵權行為，其僱用人亦無
    須與其依民法第188條之規定，連帶負賠償責任。
  (三)並聲明：(1)原告之訴及其假執行之聲請駁回；(2)訴訟費用由
    原告負擔；(3)如受不利判決，願供擔保請准宣告免為假執行
    。
肆、本院得心證之理由：
一、原告主張系爭執行事件中，被告合庫銀行代理人即被告乙○
    ○曾會同本院及地政機關指界查封系爭17-1地號土地，嗣原
    告於98年2月25日以585,200元之價格拍定系爭17-1地號土地
    之事實，業據提出地籍圖謄本、土地登記謄本為證，且為被
    告所不爭執，並經本院調閱系爭執行事件卷宗核閱無訛，堪
    信屬實。惟原告主張系爭17-1地號土地於指界查封時，被告
    合庫銀行代理人即被告乙○○指界錯誤，其指界之現況係相
    鄰之系爭18地號土地，致查封筆錄記載錯誤，更使拍賣公告
    載明土地上有地上作物合併拍賣，令原告陷於錯誤而拍定系
    爭17-1地號土地，被告乙○○自屬過失侵害原告權利，被告
    合庫銀行應負僱用人連帶賠償責任，且原告已撤銷錯誤之意
    思表示，買賣契約自始無效，爰依侵權行為及不當得利之法
    律關係，請求被告賠償或返還拍定之價金等語，則為被告所
    否認，並以前詞置辯，是本件應審究者厥為：原告應買之意
    思表示有無錯誤？拍賣公告所記載之土地作物現況，縱與事
    實有所出入，是否足以導致原告為錯誤應買之意思表示？原
    告得否撤銷應買之意思表示？原告主張被告乙○○及其僱用
    人合庫銀行應連帶負侵權損害賠償責任，是否有理由？茲一
    一分述如下。
二、按意思表示之內容有錯誤，或表意人若知其事情即不為意思
    表示者，表意人得將其意思表示撤銷之。當事人之資格或物
    之性質，若交易上認為重要者，其錯誤，視為意思表示內容
    之錯誤，民法第88條第1項前段、第2項固分別定有明文，惟
    上開法文係指意思表示之內容或表示行為有錯誤者而言，與
    為意思表示之動機有錯誤之情形有別（最高法院51年台上字
    第3311號判例要旨參照）。至於所稱物之性質者，係指足以
    影響物的使用及價值之事實或法律關係而言。又依強制執行
    法所為之拍賣，通說係解釋為買賣之一種，即債務人為出賣
    人，拍定人為買受人，而以拍賣機關代替債務人立於出賣人
    之地位，亦有最高法院80年台抗字第143 號判例可資參照。
三、經查，系爭執行事件拍賣公告所記載拍賣之土地地號、地目
    、面積、所有權人及參酌不動產價格鑑定書所定之拍賣最低
    價格，均明確記載拍賣之土地係系爭17-1地號土地，而原告
    於投標書中記載其應買之標的物亦為17-1地號土地，是原告
    與被告甲○○對於買賣標的物（即系爭17-1地號土地）、價
    金（即585,200 元）、契約當事人（即買受人為原告，出賣
    人為被告甲○○）等契約要素，均無誤認，自難認原告內心
    意思與其表示行為有何錯誤。雖原告主張其應買之意思表示
    係「地上有竹子、檳榔樹、香蕉樹、芭樂樹等作物，地形平
    緩對外通行方便」之土地，而非「位於陡峭山坡長滿茂密草
    叢，人員難以進入無任何經濟價值」之土地，然買賣標的物
    之土地地勢或有何地上物等情，對於買受人之影響，應屬其
    得否就土地為一般之使用，而此部分核屬買賣標的物之瑕疵
    問題，與原告主張錯誤之意思表示，並無關聯。
四、原告復主張因拍賣公告所載「地上有竹子、檳榔樹、香蕉樹
    、芭樂樹等作物」等鄰地現況，致誤認所買受者係18地號土
    地之鄰地，嗣繳足價金後始發覺系爭17-1地號土地，其上並
    無拍賣公告所載之作物，且地勢陡峭並無任何利用價值等語
    。經查，系爭17-1地號土地位在社口國小南邊約500 到1000
    公尺的距離，系爭17-1地號土地東西南北側均與其他土地相
    鄰，並無直接聯絡對外道路，必須經由西側之系爭18地號等
    數筆土地與產業道路聯絡，系爭17-1地號土地以目測結果，
    東側有河流流經，系爭17-1地號土地主要是陡坡的地形地貌
    等情，業經本院會同地政人員履勘現場查證屬實，製有勘驗
    筆錄及囑託嘉義縣水上地政事務所人員繪製複丈成果圖存卷
    可稽（詳本院卷第58、59、72、73頁）。本院復參之系爭17
    -1地號土地與四周鄰地均屬已辦理登記之不動產，執行法院
    拍賣公告對於拍賣土地之地號、地目、面積與所有權人，均
    經記載明確，已見前述，原告自可於該公告期間自地政機關
    閱覽地籍圖與土地登記簿謄本，另自中埔鄉公所查明系爭17
    -1地號土地與鄰地之使用分區，以明瞭拍賣土地之地形、坐
    落之大致位置及鄰地性質。由卷附水上地政事務所檢送之系
    爭17-1地號土地現況複丈成果圖所示（詳本院卷第73頁），
    系爭17-1地號土地約為長方形，呈東北西南之走向，且東側
    與行水之河道緊臨，該行水河道之土地編為9003-2地號、90
    03-52 地號，與一般土地登記之地號顯然不同，而西側相鄰
    之土地則係系爭18地號土地，地形約為正方形，周圍並未與
    行水河道相鄰，足見系爭17-1地號土地與系爭18地號土地之
    地形、位置、相鄰土地狀況，皆截然不同，此由閱覽地籍圖
    與各該土地登記簿之記載，即可明瞭系爭17-1地號土地之地
    形及與鄰地之相關位置。至於原告雖主張依系爭執行事件由
    鑑價單位提出之照片所示，係系爭18地號土地之地形地貌，
    與系爭17-1地號土地有重大差異，致原告產生錯誤云云，惟
    查，原告係拍定系爭17-1地號土地後，始向本院閱卷而查悉
    鑑價單位提出之照片，則原告於應買前，既未曾見過前揭照
    片，自無可能因上開照片而誤認拍賣之土地，是其前揭主張
    ，亦無可採。基上，原告於拍定前既未曾見過鑑價單位提出
    之照片，且其閱覽地籍圖即能明瞭系爭17-1地號土地之地形
    及其與鄰地之相關位置，堪認拍賣公告所記載系爭17-1地號
    土地之地上作物現況，縱使與實際現況有所出入，尚不致造
    成原告誤認所應買之土地為相鄰之系爭18地號土地之錯誤，
    原告自不得依民法錯誤之規定，撤銷應買之意思表示。則原
    告主張買賣契約既經撤銷而無效，被告甲○○及被告合庫銀
    行應依不當得利之法律關係返還買賣價金云云，殊非可採。
五、原告另主張：被告乙○○指封系爭土地時，應先查明實際位
    置，然卻錯誤指封，致查封筆錄記載錯誤，使鈞院在拍賣公
    告上載明土地上有地上作物，令原告誤認拍賣之土地而為拍
    定，則原告發生錯誤且因此所生損害，係被告乙○○過失所
    致，應由被告乙○○及其雇主合庫銀行連帶賠償等語。然被
    告乙○○則陳稱：其與本院會同地政人員指界查封，經地政
    人員持地籍圖核對後，指稱附近緊鄰溪邊之土地，即是系爭
    17-1地號土地所在，並無指界錯誤情形等語。本院審酌會同
    地政人員履勘現場時，被告乙○○因在不同地點等候，故遲
    來前往會合，嗣另經被告乙○○導引至系爭17-1地號土地北
    側查看現場乙情，並提出標示指界查封當日日期之97年9 月
    16日現場照片附卷為證（詳本院卷第59、64頁），依被告乙
    ○○導引本院至系爭17-1地號土地北側之觀看地點，核與其
    提出日期為98年9 月16日之照片場景相符，且由該地點觀查
    系爭17-1地號土地，確能將系爭17-1地號土地全部之地形地
    貌一覽無遺，但僅能觀看到部分系爭18地號土地。復參以鑑
    定系爭17-1地號土地價值時，係由鑑價單位助理單獨至現場
    查看，並未會同被告乙○○前往乙情，亦經本件估價師王志
    明證述在卷（詳本院卷第60頁）。由上各情，足認被告乙○
    ○於97年9 月16日指界之土地，確實係系爭17-1地號土地無
    誤，並無指界錯誤之情，則原告主張被告乙○○指界錯誤致
    侵害其權利，應與被告合庫銀行負連帶賠償責任云云，亦無
    足憑採。
伍、綜上所述，原告主張系爭執行事件拍賣公告記載之土地現況
    ，非系爭17-1地號土地現況，致原告誤認所應買之土地為鄰
    地，而為錯誤應買之意思表示，依民法錯誤之規定，撤銷應
    買之意思表示等語，顯非可採，原告主張撤銷買賣之意思表
    示，既無可採，則買賣關係仍然存在，被告甲○○及合庫銀
    行於執行程序中受領之買賣價金，自有法律上之原因；原告
    另主張被告乙○○指界錯誤過失侵害其權利，應與雇主負連
    帶賠償責任等語，亦無足取。從而，原告依不當得利及侵權
    行為之法律關係，請求被告甲○○及合庫銀行返還拍賣價金
    ，或請求被告乙○○及合庫銀行賠償損失，均為無理由，應
    予駁回。本件原告之訴既經駁回，其假執行之聲請，亦失所
    附麗，應併予駁回。
陸、本件待證事實已臻明確，兩造其餘之攻擊防禦方法及舉證，
    經本院斟酌後，認於判決結果已不生影響，爰不一一詳為論
    述。
柒、據上論結，本件原告之訴為無理由，依民事訴訟法第385條
    第1項前段、第78條，判決如主文。
中    華    民    國    99    年    1     月    26    日
                      民二庭法  官  林中如
以上正本係照原本作成
如對本判決上訴須於判決送達後20日內向本院提出上訴狀
中    華    民    國    99    年    1     月    26    日
                            書記官  黃意雯

司法院資訊處製作；財團法人民間司法改革基金會備份。
